臺灣臺中地方法院民事判決　八十九年度訴字第三三一七號
　　原　　　告　　丙○○
　　被　　　告　　張淑貞張德.
　　　　　　　　　甲○○
　　被　　　告　　乙○○
右當事人間分割共有物事件，本院判決如左：
　　主　　文
兩造共有坐落台中市○○區○○段三三八之六地號土地准予分割，其分割方法：如附圖所示
Ａ部分面積０．００九五公頃分歸被告甲○○、乙○○按其應有部分比例保持共有，Ｂ部分
面積０．００九五公頃分歸原告丙○○所有，Ｃ部分面積０．００九五公頃分歸被告張淑貞
所有，Ｄ、Ｅ部分面積各為０．００一一公頃分歸兩造按其應有部分比例保持共有。
訴訟費用由被告甲○○負擔六分之一，被告乙○○負擔六分之一，被告張淑貞負擔三分之一
，餘由原告負擔。
　　事　　實
甲、原告方面：
　一、聲明：求為判決兩造共有之坐落台中市○○區○○段三三八之六地號土地准予分割，
　　　其分割方法如下：如附圖所示Ａ部分面積０．００九五公頃分歸被告甲○○、乙○○
　　　按其應有部分保持共有，Ｂ部分面積０．００九五公頃分歸原告丙○○所有，Ｃ部分
　　　面積０．００九五公頃分歸被告張淑貞所有，Ｄ、Ｅ部分面積各為０．００一一公頃
　　　分歸兩造按其應有部分比例保持共有。被告甲○○、乙○○應給付被告張淑貞新台幣
　　　（下同）二十一萬零七百六十元，原告應給付被告張淑貞三萬八千三百二十一元。
　二、陳述：
　（一）坐落台中市○○區○○段三三八之六地號土地為兩造所共有，原告之應有部分為三
　　　　分之一，被告張淑貞之應有部分為三分之一，被告乙○○、甲○○之應有部分各六
　　　　分之一，而兩造就系爭土地之分割無法達成協議，且依其使用目的又無不能分割之
　　　　情形，亦未訂有不分割之契約，爰依民法第八百二十三條、第八百二十四條規定，
　　　　訴請准予裁判分割。
　（二）查與系爭土地北面相鄰者，有被告甲○○所有同段三三八地號土地及其上之建物門
　　　　牌台中市○○路四七之六號，被告乙○○所有同段三三八之一地號土地及其上之建
　　　　物門牌台中市○○路四七之五號，及原告所有同段三三八之二、三三八之三地號土
　　　　地，其中三三八之二地號土地上有門牌台中市○○路四七之三號建物，為原告之子
　　　　張志榮所有，至三三八之三地號土地上有門牌台中市○○路四七之二號建物，為原
　　　　告之次子張志宗所有。為使系爭土地分割後發揮最大之利用，並免因分割結果，使
　　　　部分土地成為袋地，或形成狹長狀嚴重損及土地利用之地形，自應參酌系爭土地之
　　　　相鄰地之現有利用狀況而為分割；即如附圖所示Ａ部分因與被告甲○○所有三三八
　　　　地號土地及被告乙○○所有三三八之一地號土地相鄰，該部分分歸被告甲○○、乙○○繼續保持共有，自符合其最大使用利益，且可避免該部分土地成為袋地。Ｂ部
　　　　分因與原告所有三三八之二、三三八之三地號土地相鄰，該部分分歸原告所有，亦
　　　　符合其最大使用利益，並避免該部分土地成為袋地，Ｃ部分則分歸被告張淑貞所有
　　　　，至Ｄ、Ｅ部分為私人廟宇占用，兩造之共同祖先亦同意捐獻該部分土地，應由兩
　　　　造繼續保持共有。
　（三）財團法人中華科技經濟鑑測中心（以下簡稱中華鑑測中心）就本件土地分割方案進
　　　　行鑑價，其就附圖所示Ａ、Ｂ、Ｃ部分土地價值分為二種情形，即情況一係考慮與
　　　　鄰地合併利用下之找補，情況二則不考慮與鄰地合併利用下之找補，後者未考量系
　　　　爭土地之實際利用情形，已屬不當，且依其鑑定結果，分得Ｃ部分地形較不方正之
　　　　人，反應給付分得地形較完整之Ａ、Ｂ部分土地所有人二十八萬七千四百元，顯失
　　　　公平，應不值採。而前者既考量與鄰地合併利用情形，分得Ａ部分土地之人應給付
　　　　Ｃ部分土地所有人二十一萬零七百六十元，另分得Ｂ部分土地所有人應給付分得Ｃ
　　　　部分土地所有人三萬八千三百二十元，此鑑定結果，尚屬客觀公正，應值採納，為
　　　　此，提起本訴。
　三、證據：提出土地登記謄本八份、建物登記謄本六份為證。
乙、被告方面：
　壹、被告張淑貞部分：
　一、聲明：求為判決駁回原告之訴。
　二、陳述：被告張淑貞分得之Ｃ部分較為畸零，希望Ｄ、Ｅ部分亦分歸被告張淑貞。
　貳、被告甲○○部分：
　一、聲明：求為判決駁回原告之訴。
　二、陳述：
　（一）本件如依台中市中興地政事務所九十年一月十二日土字六八複丈成果圖，將系爭土
　　　　地分割為Ａ、Ｂ、Ｃ三部分，各為九十五平方公尺，並非公平之舉，因Ａ部分與同
　　　　段三四一地號土地相鄰，向為該鄰地地上建物出入之要道，歷時已久，並已築圍牆
　　　　，顯難以索回，對土地之使用言，係有瑕疵，故將此部分分割給被告甲○○、乙○○顯不公平。關於廟宇占用部分皆能分割出Ｄ、Ｅ部分，故為求公平計，宜將系爭
　　　　土地供三四一地號土地上建物出入之部分分割出Ｆ部分，由兩造保持共有，或賣予
　　　　鄰地或贈與鄰地所有人，亦即將系爭土地扣除Ｄ、Ｅ、Ｆ三部分後，再平均分割為
　　　　Ａ、Ｂ、Ｃ三部分，更符合實質公平。
　（二）依中華鑑測中心之鑑價報告，其所稱情況一因考量分割位置與鄰地之合併使用，及
　　　　Ｃ部分因與鄰地非同一所有權人，故未考量合併利用之可能性，而認定被告甲○○
　　　　、乙○○應補償被告張淑貞二十一萬零七百六十元，原告應補償被告張淑貞三萬八
　　　　千三百二十元。然本件起訴時，同段三三八之七、三三八之四地號土地為張德聰（
　　　　即被告張淑貞之被繼承人）所有，其中三三八之七地號土地上之建物門牌台中市○○路四七號為張德聰之三子張達宏所有，而三三八之四地號土地上之建物門牌台中
　　　　市○○路四七之之一號為張德聰之次子張子明所有，故依起訴時之狀況，如張德聰
　　　　分得Ｃ部分，當得與其所有三三八之四、之七等地號土地合併使用，然今系爭土地
　　　　由張德聰之長女即被告張淑貞繼承，卻變為與三三八之四、之七地號土地無法合併
　　　　利用，實令人不解，如張德聰之繼承人擅自分割遺產而造成上述三筆土地分歸不同
　　　　人所有，卻又主張分得Ｃ部分無法與鄰地三三八之四、之七地號土地合併利用，使
　　　　用價值較Ａ、Ｂ部分為低，明顯有違誠信原則及權利濫用之虞。又系爭土地現供停
　　　　放車輛使用，如依Ａ、Ｂ、Ｃ分割設起圍籬後，Ａ、Ｂ部分即不能再做停車之用，
　　　　故利用價值於分割後顯較現有價值為低，而情況一鑑定結果卻未考量及此。復，情
　　　　況一鑑定結果稱「一、分割位置Ａ係以與鄰地三三八、三三八之一地號合併利用之
　　　　價值，二、分割位置Ｂ係以與鄰地三三八之二、三三八之三地號土地合併利用之價
　　　　值」，惟上述土地上早已有建物，如欲與鄰地合併使用，則受限於現有建物之狀態
　　　　，又如欲於Ａ、Ｂ部分增建地上物則可能構成違章，故合併利用價值顯不比Ｃ部分
　　　　之利用價值為高。且Ｃ部分寬逾三公尺，長逾十二公尺，參照台灣省畸零地使用規
　　　　則亦得獨立為建築之用。故中華鑑測中心鑑定報告之情況一判定Ａ、Ｂ部分利用價
　　　　值較高，顯然不正確。如依原告起訴狀所載及台中市中興地政事務所九十年一月十
　　　　二日上字六八複丈成果圖所示，兩造所分得部分皆得與鄰地合併使用，故兩造關於
　　　　此點立於相同地位，自應採取鑑定結果情況二之找補方案。
　參、被告乙○○、甲○○部分：
　一、聲明：求為判決駁回原告之訴。
　二、陳述：
　（一）本件土地分割，被告甲○○、乙○○兄弟二人共同協議，同意就分得部分仍保持共
　　　　有，以維繫兄弟和諧之情誼。
　（二）系爭土地係由原三三八地號土地分割而來，為達到土地之經濟效用之目的與合於建
　　　　築法令之規定，系爭土地仍需與南側三四二地號土地合併使用，方不致產生畸零地
　　　　，而不利於將來對該土地之開發。再者，系爭土地現為空地，並未有如原告所謂成
　　　　為袋地之情形。因本件土地並非屬於北側建物土地內之基地，係另一獨立之空地，
　　　　如依原告主張之分割方案，被告甲○○、乙○○所分得部分，與應有部分面積不成
　　　　比例，此舉將使被告甲○○、乙○○之財產遭受侵害，且不利於促進土地之經濟效
　　　　用。
　三、證據：提出地籍圖、台灣省畸零地使用規則，台中市政府核發之都市記劃使用分區圖
　　　、鄰地使用部分照片一張、被告甲○○、乙○○墊付整地費用明細表一份、台中市都
　　　市計劃土地使用分區證明書三份為證，並聲請再勘驗測量現場，訊問證人阮銹卿。
丙、本院依職權勘驗現場，並囑託台中市中興地政事務所派員會同測量系爭土地位置、面積
　　，製有勘驗筆錄及複丈成果圖附卷，及囑託中華鑑測中心鑑定系爭土地價值。
　　理　　由
一、本件被告張淑貞之被繼承人張德聰，原係本件土地之共有人，應有部分三分之一，原告
　　起訴時即以張德聰為被告，嗣張德聰於本件訴訟進行中死亡，其應有部分則由其法定繼
　　承人之一張淑貞單獨繼承，此有土地登記謄本可稽，故張淑貞就被告張德聰部分聲明承
　　受訴訟，核無不合，合先敘明。
二、本件原告主張坐落台中市○○區○○段三三八之六地號土地為兩造所共有，原告之應有
　　部分為三分之一，被告張淑貞之應有部分為三分之一，被告乙○○、甲○○之應有部分
　　各六分之一，而兩造就系爭土地之分割無法達成協議，且依其使用目的又無不能分割之
　　情形，亦未訂有不分割之契約，爰依民法第八百二十三條、第八百二十四條規定，訴請
　　准予裁判分割如聲明所示。被告乙○○、甲○○則辯稱八十五年間兩造曾就原三三八地
　　號土地進行協議分割時，即約定系爭土地仍保持共有關係，作為進出巷道，不予分割云
　　云。經查，系爭三八八之六地號土地係兩造所共有，原告之應有部分為三分之一，被告
　　張淑貞之應有部分為三分之一，被告乙○○、甲○○之應有部分各六分之一，而兩造就
　　系爭土地之分割無法達成協議，為兩造所不爭執，復據原告提出土地登記謄本二紙為證
　　，自堪信為真實。而被告上開所辯，為原告所否認，被告就其抗辯事實並未能舉證以實
    其說，其所辯自非可採，系爭土地地目為建，依其使用目的無不能分割之情形，且兩造
    亦未訂有不分割之契約，原告依民法第八百二十三條規定請求分割，洵屬正當，自應准
    許。
三、查系爭土地為一狹長形土地，與其北面相鄰者，有被告甲○○所有同段三三八地號土地
　　及其上之建物門牌台中市○○路四七之六號，被告乙○○所有同段三三八之一地號土地
　　及其上之建物門牌台中市○○路四七之五號，及原告所有同段三三八之二、三三八之三
　　地號土地，其中三三八之二地號土地上有門牌台中市○○路四七之三號建物，為原告之
　　子張志榮所有，至三三八之三地號土地上有門牌台中市○○路四七之二號建物，為原告
　　之次子張志宗所有。而系爭土地南鄰之同段三四二地號土地，則與兩造無關，為使系爭
　　土地分割後發揮最大之利用，並免因分割結果，使部分土地成為袋地，或形成狹長狀嚴
　　重損及土地利用之地形，自應參酌系爭土地之相鄰地之現有利用狀況而為分割；即如附
　　圖所示Ａ部分因與被告甲○○所有三三八地號土地及被告乙○○所有三三八之一地號土
　　地相鄰，該部分分歸被告甲○○、乙○○繼續保持共有，Ｂ部分因與原告所有三三八之
　　二、三三八之三地號土地相鄰，該部分分歸原告所有，可使渠等將分得之土地與其單獨
　　所有之鄰地合併利用，以符合其最大使用利益，並避免該部分土地成為袋地，Ｃ部分則
　　分歸被告張淑貞所有，至Ｄ、Ｅ部分為私人廟宇占用，兩造之共同祖先亦同意捐獻該部
　　分土地，應由兩造繼續保持共有。被告甲○○、乙○○主張Ａ部分因與同段三四一地號
　　土地相鄰，向為該鄰地地上建物出入之要道，歷時已久，並已築圍牆，顯難以索回，對
　　土地之使用言，係有瑕疵，故將此部分分割給被告甲○○、乙○○顯不公平。故宜將系
　　爭土地供三四一地號土地上建物出入之部分分割出Ｆ部分，由兩造保持共有，或賣予鄰
　　地或贈與鄰地所有人，亦即將系爭土地扣除Ｄ、Ｅ、Ｆ三部分後，再平均分割為Ａ、Ｂ
　　、Ｃ三部分，始符合公平云云，然查縱系爭土地為相鄰之三四一地號土地所有人出入通
　　行，然證人即三四一地號土地所有人阮銹卿到庭證稱俟計劃道路開闢後，即不再通行系
　　爭土地，且被告乙○○、甲○○亦未舉證證明該部分係供不特定人通行之既成道路，自
　　無難以索回之虞，況被告甲○○、乙○○於分得該部分後亦可依此通行，則於土地之使
　　用，尚難謂有何瑕疵，而原告及被告張淑貞對於系爭土地另分割出Ｆ部分由兩造繼續保
　　持共有乙節，亦未表示同意，自難認被告甲○○、乙○○之主張為可採。
四、而上開分割方案，經本院囑託中華鑑測中心鑑價結果認：（一）如考量與鄰地合併利用
　　之情況，因Ａ部分得與相鄰之三三八、三三八之一地號土地合併利用，Ｂ部分得與相鄰
　　之三三八之二、三三八之三地號合併利用，Ｃ部分與鄰地非屬同一所有權人，故未考量
　　合併利用之可能性，又三三八、三三八之一、三三八之二、三三八之三地號土地均已興
　　建地上物，且未留有巷道可供通行，以標的現況言，Ａ部分可供作庭院使用，Ｂ部分雖
　　亦可供庭院使用，但受限於地上物之出入口，可利用度較低，其價格較低於Ａ部分，故
　　分割後，Ａ部分之價值為二百六十一萬五千三百四十元，Ｂ部分之價值為二百四十四萬
　　二千九百元，Ｃ部分之價值為二百一十五萬五千五百元，故分得Ａ、Ｂ部分之共有人應
　　補償分得Ｃ部分之共有人二十四萬九千零八十元。（二）如未考量與鄰地合併利用之情
　　況，則Ａ、Ｂ部分均為盲地，即無出入孔道，而Ｃ部分之地形地勢雖不若Ａ、Ｂ部分，
　　然因其面臨道路，單價較高，故分割後Ａ部分之價值為一百七十二萬四千四百元，Ｂ部
　　分之價值為一百七十二萬四千四百元，Ｃ部分之價值為二百十五萬五千五百元，故分得
　　Ｃ部分之共有人應各補償分得Ａ、Ｂ部分之共有人十四萬三千七百元，此有該鑑測中心
　　之鑑定報告書附卷可稽，本院斟酌Ａ、Ｂ部分之得與鄰地合併使用，及Ｃ部分之地形地
　　勢較不若Ａ、Ｂ二部分，然其位置面臨道路等情，認分割後Ａ、Ｂ、Ｃ三部分之價值相
　　當，準此，原告分得Ｂ部分，被告甲○○、乙○○共同分得Ａ部分，被告張淑貞分得Ｃ
　　部分，即勿庸再互為金錢補償。爰定其方割方法如主文第一項所示。
五、又分割共有物之訴，核其性質，兩造本可互換地位，原告提起本件訴訟於法雖屬有據，
　　然被告之應訴乃法律規定所不得不然，其所為抗辯自為伸張或防衛權利所必要，是以本
　　件訴訟費用應由兩造依其應有部分之比例分擔始為公允。另本件兩造其餘之攻擊防禦方
　　法，核於本件判決結果無影響，爰不一一論述，附此敘明。
六、結論：原告之訴為有理由，依民事訴訟法第七十八條、第八十一條第二款判決如主文。
中　　　　華　　　　民　　　　國　 九十一　 年　　　四　　　 月　　　一　　　 日
　　　　　　　　　　　　　　　　　　臺灣臺中地方法院民事第一庭
~B法　　　官　許文碩
右為正本係照原本作成
如不服本判決，應於判決送達後二十日內，向本院提出上訴狀。
中　　　　華　　　　民　　　　國　 九十一　 年　　　四　　　 月　　　三　　　 日
~B法院書記官
